# 请教陈版，母公司吸收子公司业务

提问人：lxch119 时间：2012-01-02 20:50:29
回复 16828long 的帖子
子公司单户报表中的资本公积应该视情况而定，不能完全带到母公司的单户报表中。

回答人：chenyiwei
赞同，能够带到母公司资本公积中的子公司资本公积仅限于母公司取得对该子公司控制权后，子公司新增的其他综合收益变动额。

提问人：16828long 时间：2012-01-02 19:23:09
某集团公司为了产业整合需要，将其子公司处销，资产和负债均由母公司来承接。子公司在注销时经过审计、评估、税务注销、工商注销。母公司在承接子公司的资产负债时按子公司的账面价值入账，同时将对该子公司的长期股权投资销掉，那么之间的差异处何处理？
我的理解，该业务并不属于准则规定的同一控制下企业合并的范畴（因为控制权并未发生转移），所以应视同处置长期股权投资。在没有少数股权的情况下，长期股权投资与子公司净资产之间的差额，应分为两块处理一部分为资本公积（子公司的账面资本公积数），一部分为投资收益（子公司的留存收益数）。如果有少数股权应将应付给少数股东的款项记在其他应付款中，然后按子公司资本公积*持股比例确认资本公积，差额全轧在投资收益。
不知道我的理解对不对，请陈版指点一下，多谢。

回答人：chenyiwei
（ 1 ）母公司吸收合并全资子公司，在母公司个别财务报表层面，应于吸收合并完成日，按照该子公司的各项资产、负债在母公司合并报表层面的账面价值（即以母公司原取得对该子公司控制权的购买日的公允价值为基础持续计算的金额，不仅包括可辨认资产和负债，也包括原先在购买日确认的商誉在内）对所取得的子公司各项资产、负债进行初始计量，同时终止确认原有的对该公司的长期股权投资。按上述原则确定的取得该子公司净资产初始确认金额与被终止确认的对该子公司长期股权投资账面价值之间的差额中，属于该子公司的可供出售金融资产公允价值变动等其他综合收益项目的部分，贷记或借记“资本公积——其他资本公积”，其他差额确认为投资收益。 （ 2 ）母公司吸收合并非全资子公司，应视作母公司先取得该子公司的少数股权，将其变为全资子公司后，再按上述原则处理。

回答人：chenyiwei
回复 qjr1124 的帖子
一、二、大致上是，但要注意将子公司资本公积中的其他综合收益成分（仅指在母公司取得该子公司控制权后形成的其他综合收益）在母公司个别报表上也确认为其他综合收益（资本公积——其他资本公积），剩余的差额才能计入投资收益。
三、少数股东权益并不是按照公允价值计量的，而是与该子公司净资产中母公司所占份额采用同一原则计量。先进行购买少数股权的会计处理，母公司个别报表层面按所支付的购买对价的公允价值确认新增的长期股权投资；然后再按照上述原则进行吸收合并子公司的会计处理。

回答人：chenyiwei
回复 16828long 的帖子
不建议采用“模拟权益法”的观点去理解和解释。比较好的解释还是我上面提到的根据资本公积的不同类别分别考虑，子公司属于其他综合收益性质的资本公积在合并后的母公司个别报表层面继续保留，其余资本公积多数情况下可以与长期股权投资的原成本相抵销。这种处理方式在准则中没有直接依据（包括在IFRS下也是没有定论的），但我们理解这样操作是最为符合会计原理的，相对而言也比较简便。

回答人：chenyiwei
回复 ying0518 的帖子
关于母公司吸收合并子公司的所谓“legal merger”的处理，在IFRS下也是争论不休。你可以在本版面用“legal merger”作为关键字搜索一下，我以前应该发过某大对此问题的内部指引。
在IFRS下，一般认为母公司个别报表层面对于吸收合并子公司的处理，可以选择采用帐面价值基础（我说的方法，相信也是实务中使用较多的方法），其优点是操作简便，编制合并报表时无需额外调整，但确实理论上存在缺陷（当然也是有一定理论依据的，详见我当时的“legal merger”回复），即不符合会计主体假设以及会计准则对会计主体的资产、负债初始计量的原则规定；另一种方法是你说的全部资产、负债均按公允价值重新计量的做法，理论上相对更合理，但调整工作量较大，很多情况下不切实可行。 如果采用你说的方法，则子公司原先的其他综合收益项目在吸收合并完成后的母公司个别报表中均不体现，母公司应把取得子公司净资产的公允价值与长期股权投资的帐面价值之间的差额全部确认为当期投资收益，但在编制合并报表时还需要将这些子公司的资产、负债还原到原先合并报表层面的帐面价值基础，并重新确认从集团合并角度尚未实现的原先子公司帐面上的其他综合收益。